【裁判字號】    98,保險上,5
【裁判日期】    991103
【裁判案由】    給付保險金
【裁判全文】
臺灣高等法院高雄分院民事判決         98年度保險上字第5號
上  訴  人  國泰人壽保險股份有限公司
法定代理人  乙○○
訴訟代理人  李明益律師
被 上訴 人  甲○○
訴訟代理人  吳秋麗律師
            李衍志律師
上列當事人間請求給付保險金事件，上訴人對於民國98年2 月25
日臺灣高雄地方法院94年度保險字第30號第一審判決提起上訴，
本院於99年10月20日言詞辯論終結，判決如下：
    主  文
上訴駁回。
第二審訴訟費用由上訴人負擔。
    事 實 及 理 由
一、被上訴人起訴主張：伊前於民國76年、80年間，以自己為被
    保險人兼受益人，向上訴人投保如原判決附表所示2 件保險
    （下稱系爭保險契約）。嗣伊於89年12月29日約20時許因工
    作隨垃圾車清運垃圾時，發生由車上跌落地面之意外，致頭
    、頸、肩、背、腰、腿、膝等處受重撞，經被送醫急救，僅
    對腦震盪、外傷等症狀治療，就頸、肩、背、腰、腿、膝等
    處受撞而無明顯外傷或感覺疼痛部分，則未作檢查。嗣伊於
    90年9 月間感覺行動越來越不便，經高雄榮民總醫院（下稱
    高雄榮總）等醫療院所檢驗，斷定伊頸椎、腰椎、腿、膝關
    節等均有受創所延續之症狀，與伊所受前揭重撞有因果關係
    ，經持續診治與復健無效，高雄醫學大學附設中和紀念醫院
    （下稱高醫）於92年11月15日診斷確定伊須他人操控輪椅代
    步，終身無法從事任何工作、沐浴更衣完全無法自理，已達
    全殘程度。又經持續治療，高醫於92年12月27日再度診斷確
    定伊殘廢程度為神經肌肉障礙經治療至少1 年，仍存有半身
    不遂，不能行走，已符合保險契約第1 級第6 項或第7 項之
    全殘程度。如認伊之全殘並非意外所造成，而係一般全殘，
    上訴人應給付一般全殘保險金；如認伊因意外並未造成全殘
    ，以伊兩上下肢及排尿機能殘廢，亦符合保險契約第2 級第
    8 項及第4 級第16項之殘廢程度，上訴人亦應給付傷害殘廢
    給付。伊於94年6 月1 日申請理賠，詎上訴人不予理賠，爰
    依保險契約之法律關係，求為命上訴人給付277 萬3890元及
    自94年6 月16日起按年息10% 計算之利息，並供擔保宣告假
    執行之判決。
二、上訴人則以：被上訴人之肌力上肢4 分，下肢2 分，四肢機
    能並未永久完全喪失，日常生活中尚可穿衣自行進食，大小
    便情形為部份需人扶助，並無維持生命必要之日常生活活動
    全須他人扶助之情形，尚不符保險契約第1 級第6 項、第7
    項之殘廢程度，至多僅構成第2 級第8 項、第4 級第16項之
    殘廢程度。即使被上訴人已達於全殘，被上訴人係於92年11
    月、12月間始發生全殘之情形，與其所受前揭傷害並無因果
    關係。況被上訴人本身即存有潛在性之疾病，其全殘之發生
    主要係因自身疾病所導致等語，資為抗辯。
三、原審判決被上訴人全部勝訴，並為附條件准、免假執行之宣
    告。上訴人提起上訴，請求廢棄原判決，駁回被上訴人在第
    一審之訴及假執行之聲請。被上訴人聲明請求駁回上訴。
四、兩造不爭執事項：
  (一)被上訴人前於76年、80年間曾以自己為被保險人兼受益人，
    向上訴人投保如原判決附表所示2 件保險。
  (二)被上訴人於89年12月29日約20時許，因工作隨垃圾車清運垃
    圾時，發生由車上跌落地面之意外。
  (三)如被上訴人係因意外造成全殘，上訴人應給付保險金合計27
    7 萬3890元，及自被上訴人檢附相關文件申請理賠後15日即
    94年6月16日起算之利息。
五、兩造爭執事項：
  (一)被上訴人身體殘廢是否已達系爭保險契約第一級第6 項或第
    7 項之殘廢程度？
  (二)被上訴人身體殘廢與本件意外事故間有無因果關係？或係其
    自身潛藏之病症而導致？
六、本院判斷：
  (一)被上訴人身體殘廢是否已達系爭保險契約第一級第6 項或第
    7 項之殘廢程度？
  1.按系爭保險契約附加之「國泰平安保險附約」、「國泰附加
    傷害保險給付特約條款」，其附表「殘廢程度與保險金給付
    表」之第一級第6 項殘廢程度，均為「四肢機能永久完全喪
    失」、第一級第7 項殘廢程度，均為「中樞神經系統機能或
    胸、腹部臟器機能極度障害，終身不能從事任何工作，為維
    持生命必要的日常生活活動，全須他人扶助」，所謂「機能
    永久完全喪失」，係指「經六個月以後其機能仍完全喪失者
    」；所謂「維持生命必要的日常生活活動，全須他人扶助」
    ，係指「全需他人扶助，係指食物攝取、大小便始末、穿脫
    衣物，起居、步行、入浴等，皆不能自己為之，經常需要他
    人加以扶助的狀態」，此有國泰平安保險附之附表「殘廢程
    度與保險金給付表」第一級第6項、第7項及註十二、註四，
    及國泰附加傷害保險給付特約條款附表之「殘廢程度與保險
    金給付表」第一級第6 項、第7 項及註十二、註四約款可稽
    （原審卷一第65頁以下、第70頁以下）。又上開殘廢程度與
    保險金給付表註四，就「維持生命必要的日常生活活動，全
    須他人扶助」既定義為「食物攝取、大小便始末、穿脫衣物
    ，起居、步行、入浴等，皆不能自己為之，『經常』需要他
    人加以扶助的狀態」，應解為此活動不能以己力完成，經常
    需要他人加以扶助的狀態，即足當之。否則無異僅四肢癱瘓
    之兩上下肢機能永久完全喪失之第一級第6 項者，才符合第
    一級第7 項之殘廢程度，顯非上開約定之本旨。
  2.查被上訴人為申領勞工保險及公教人員保險之給付，於92年
    11月15日、12月27日，兩度經高雄醫學大學診斷結果，在殘
    廢診斷書上殘廢部位記載「兩上下肢及排尿機能殘廢」，殘
    廢詳況勾選：「需他人操控輪椅代步」、「終身無法從事任
    何工作」、「自行進食」、「大小便部份需人扶助」、「沐
    浴更衣完全無法自理」、「半身不遂，不能行走」等情狀（
    原審卷一第18至20頁、第27頁）；原審於95年1 月12日檢附
    系爭保險契約之殘廢程度與保險金給付表，囑託高雄榮總鑑
    定及多次檢附該附表再函請說明，結果為：甲○○於95年2
    月9 日經神經檢查有兩手無力，下肢麻痺，肌力上肢4/5 ，
    下肢2/5 ，無法行走，坐輪椅等情；病患甲○○符合第一級
    殘廢第7 項所述之殘障程度；甲○○89年12月29日診斷為頸
    部脊椎外傷，目前遺留症狀為兩手無力、肌力為4/5 ，下肢
    癱瘓，肌力為2/5 ，最近一次門診為95年2 月9 日，殘廢仍
    存在，兩下肢癱瘓，符合四肢機能永久喪失；甲○○頸部脊
    椎外傷造成四肢永久性機能喪失，符合第一級第6 項殘廢程
    度；甲○○在89年12月29日至90年1 月5 日在李明達醫院就
    醫，迄今已逾5 年仍未恢復，其神經症狀應可推論為永久性
    機能喪失等情，此有榮總95年4 月27日高總管字第09500042
    96號函、95年5 月15日高總管字第0950005100號函、95年10
    月3 日高總管字第0950011298號函、95年11月2 日高總管字
    第0950012404號函、96年4 月18日高總管字第0960004185號
    函在卷可稽（原審卷一第112 、120 、201 、215 頁、原審
    卷二第44、83頁）。被上訴人據此主張其已達系爭保險契約
    第一級第6 項或第7 項之殘廢程度，惟上訴人抗辯：被上訴
    人之肌力上肢4 分之等級為良好，四肢機能並未永久完全喪
    失，被上訴人尚可穿衣自行進食，大小便情形為部份需人扶
    助，並無維持生命必要之日常生活活動全須他人扶助之情形
    ，不符保險契約第1 級第6 項、第7 項之殘廢程度云云，並
    提出徒手肌測試表為證（原審卷二第7 、11至13頁）。查，
    高雄榮總函復本院謂：復健分為6 等級，其分類標準係以抗
    阻力、重力為主，而神經內科分為5 等級，主要係以評估功
    能及相關工作能力為主，工作能力評估應以神經科評估為主
    ，所謂「良好」（指肌力4 分等級為良好）定義為抗重力，
    而手部動作比腳更精細，例如寫字、握筷子等，以手部從事
    工作有障礙時，不能以抗重力之標準來評斷。被上訴人於89
    年12月29日至95年2 月9 日確有殘障，表示殘障已確定，不
    可能恢復，被上訴人除手部外，兩下肢麻痺，肌力為2/5 ，
    而且大小便失禁，殘障是全身性，頸脊椎受傷是主要原因，
    以專業鑑定，合乎機能永久喪失等語，有該院99年8 月25日
    高總管字第0990013617號函可稽（本院卷第134 頁），足徵
    神經系統機能障害，應以神經科評估為主，其分類與復建之
    肌力分類不同，機能有無永久完全喪失，不能單以徒手肌力
    測試為衡量之標準。是被上訴人兩上肢之肌力喪失不多，於
    95年2 月9 日經高雄榮總神經內科檢查其兩手無力，無法行
    走，兩下肢癱瘓，以其專業評估被上訴人之兩上下肢功能及
    相關工作能力，鑑定被上訴人於89年12月29日受傷後，至95
    年2 月9 日殘廢仍存在，且被上訴人大小便失禁，屬全身性
    殘障，認被上訴人兩上下肢合乎機能永久喪失，固屬可採。
    惟被上訴人於本院自承：我的手一下有力，一下沒力，食物
    放在輪椅或床前的小桌上，我用手拿湯匙慢慢吃；家人把食
    物拿到我的床前或輪椅前的小桌上，伊用手拿湯匙慢慢吃，
    但是不能夠常常很順利的吃，因為我的手常常沒有力氣等情
    （本院卷第129 、140 至141 頁）。是被上訴人既能用手拿
    湯匙慢慢吃，足見被上訴人兩上肢之機能雖有所喪失，但並
    非「完全」喪失，自難認符合系爭保險契約第一級第6 項所
    定「四肢機能永久『完全』喪失者」之殘廢程度。高雄榮總
    未考量被上訴人四肢機能未「完全」喪失，認被上訴人因外
    傷造成四肢機能永久喪失，符合第一級第6 項殘廢程度一節
    ，因與實情有悖，本院認不足採（被上訴人符合第一級第7
    項之情形，另如下述）。
  3.又被上訴人之兩手無力，無法行走，兩上下肢機能永久喪失
    及排尿機能殘廢，既屬事實，其需他人操控輪椅代步，終身
    無法從事任何工作、大小便部份需人扶助、沐浴更衣完全無
    法自理、半身不遂，不能行走，亦經高醫診斷無訛，則被上
    訴人之殘廢屬全身性，若無人扶助，顯不能以己力取得食物
    並大小便，是其攝取食物及大小便情形，經常需要他人加以
    扶助之狀態，至為顯然。勞工保險殘廢診斷書上殘廢詳況之
    攝食狀態勾註「自行進食」，僅有別於其他選項之「暫時需
    人餵食」、「永久須人餵食」、「暫時鼻胃管灌食」、「永
    久鼻胃管灌食」之情形；大小便情形勾註「部份需人扶助」
    ，僅有別於其他選項之「可自理」、「完全無法自理」之情
    形，不得因上開勾註，進而認被上訴人攝取食物及大小便情
    形均能自己為之，無需他人之扶助，即不得以上情為被上訴
    人不利之認定。至被上訴人沐浴更衣完全無法自理，既經高
    醫診斷屬實，被上訴人主張其穿脫衣物，不能自己為之，均
    由家人幫忙穿脫衣服，應屬可採，上訴人辯稱被上訴人尚可
    穿衣云云，不足採信。準此，被上訴人因頸脊椎受傷致成其
    食物攝取、大小便始末、穿脫衣物，起居、步行、入浴等，
    皆不能自己為之，經常需要他人加以扶助的狀態，自符合系
    爭保險契約第一級第7 項之殘廢程度，此經原審於95年1 月
    12日檢附系爭保險契約之殘廢程度與保險金給付表，囑託高
    雄榮總鑑定結果，亦同此認定，有該院95年5 月15日高總管
    字第0950005100號函在卷可按（原審卷第120 頁）。
  (二)被上訴人身體殘廢與本件意外事故間有無因果關係？或係其
    自身潛藏之病症而導致？
  1.按保險法第131 條所稱之意外傷害，乃指非由疾病引起之外
    來突發事故所致者而言。該意外傷害之界定，在有多數原因
    競合造成傷殘或死亡事故之情形時，應側重於「主力近因原
    則」，以是否為被保險人因罹犯疾病、細菌感染、器官老化
    衰竭等身體內在原因以外之其他外來性、突發性（偶然性）
    、意外性（不可預知性）等因素作個案客觀之認定，並考量
    該非因被保險人本身已存在可得預料或查知之外在因素，是
    否為造成意外傷殘或死亡事故之主要有效而直接之原因（即
    是否為其重要之最近因果關係）而定（最高法院民事94年度
    台上字第1816號裁判意旨參照）。是基於保險契約之主要目
    的在於補償被保險人因不可預料或不可抗力之事故所致之損
    害，在有多數原因發生競合導致保險事故發生之情形，只要
    其中一者屬於保險契約承保範圍，保險人即不得抗辯該原因
    非屬最重要因果關係而免責。
  2.被上訴人兩上下肢合乎機能永久喪失，雖非「完全」喪失，
    惟已達系爭保險契約第一級第7項之殘廢程度，業如前述。
    而被上訴人於89年12月29日跌落受傷後，於當日即至李明達
    醫院就診，住院至90年1月2日始出院，經該院診斷其頭部受
    傷合併腦震盪、後枕部頭皮挫擦傷血腫等傷害，出現頭痛、
    頭暈、頸部酸痛等症狀，有該院90年1月5日診斷證明書、病
    歷摘要在卷可按（原審卷一第13、17頁）。嗣被上訴人接續
    至高雄榮總、高醫就診，於90年9月、10月間診斷罹有第4、
    5腰椎滑脫、膝部外傷性關節炎，於91年3月間經高醫診斷出
    罹患頸腰椎脊柱炎，於91年9 月間經長庚紀念醫院高雄醫學
    中心診斷罹有第4 、5 腰椎滑脫症、頸椎椎管狹窄症，於92
    年2 月經國泰綜合醫院（下稱國泰醫院）診斷罹患頸椎狹窄
    症；於91年10月13日至同年月26日在高醫住院手術治療第4
    、5 腰椎滑脫症併神經壓迫，於92年2 月21日至同年3 月8
    日在國泰醫院住院接受頸椎手術治療，亦有各該醫院診斷證
    明書在卷可按（原審卷一第33、34、37、39、41、42頁）。
  3.查被上訴人於95年2 月9 日至高雄榮總就醫時，雙手肌力為
    4/5 ，雙下肢為2/5 ，後遺症狀與頸脊髓受傷相符，此經高
    雄榮總96年4 月18日高總管字第0960004185號函釋明確；而
    被上訴人所受之腦外傷係可能引起頸椎之損傷，亦據高醫96
    年1 月15日高醫附行字第0960000137號函釋明白。準此，以
    被上訴人於89年底事發時即經診斷有頭部受傷併腦震盪、後
    枕部頭皮血腫、頸部酸痛之情形，其中關於腦部外傷之傷情
    即可能引起頸椎之損傷，而其於相隔約1 年9 個月後發展出
    之肌力喪失後遺症狀，亦與頸脊髓受傷之症狀相符，由上述
    病理相關性、病程發展等情以觀，足認被上訴人因頸脊髓損
    傷而喪失四肢機能，與其於89年底所發生之意外跌落事故確
    有因果關連性。
  4.又被上訴人經高雄榮總骨科檢查，依90年9 月7 日X 光片報
    告，腰椎為側彎（先天），椎骨關節惡化，第4 、5 腰椎退
    化性滑脫；該院據此推論被上訴人有潛在性毛病，經本件事
    故跌倒後誘發病狀出現，有該院95年4 月27日0950004296號
    函在卷足稽（原審卷一第111 、113 頁）。上訴人雖抗辯被
    上訴人固有潛在性之腰椎病變原因存在，惟被上訴人既因本
    件事故誘發椎骨關節惡化、第4 、5 腰椎滑脫等病症出現，
    即難謂本件事故之發生與被上訴人椎骨關節惡化、第4 、5
    腰椎滑脫無有相當因果關係，且事故發生之原因係造成本件
    意外傷殘之最主要有效而直接之原因，即符合前述主力近因
    原則，是上訴人上開所辯，顯無可採。
  5.至上訴人另辯稱：依高雄縣梓官鄉公所96年5 月16日梓鄉環
    字第0960005042號函所載，被上訴人受傷後仍繼續工作約達
    8 個月又16天，自90年9 月22日起始請公傷假，足見其應未
    達於系爭保險契約第一級第6 、7 項之全殘程度等語。被上
    訴人主張：伊於此8 個月餘之期間內均僅形式上簽到而找人
    代班等語，固未能舉證證明，惟被上訴人之頸髓、腰椎之損
    傷係逐步惡化、成形，並非事故發生後隨即造成；且其於事
    故後持續就診數年，終至92年11月、12月間經確診為四肢功
    能永久喪失、半身不遂、不能行走等機能無從回復之狀態，
    均如前述。縱然被上訴人於事故後8 個月內仍繼續工作之事
    實，但無礙於此後其病程仍可能往後演進、惡化，終至終身
    不能工作之判斷。上開所辯亦無可採。
六、綜上所述，被上訴人已達系爭保險契約第一級第7 項之殘廢
    程度，且與本件意外事故間具有相當因果關係，上訴人自應
    賠付意外全殘保險金。從而，被上訴人依系爭保險契約之法
    律關係，請求上訴人給付277 萬3890元及自被上訴人檢附相
    關文件申請理賠後15日即94年6 月16日起算之利息，即屬正
    當，應予准許。原審為上訴人敗訴之判決，並依被上訴人請
    為假執行之宣告，核無不合。上訴意旨指摘原判決不當，求
    予廢棄改判，非有理由，應予駁回。上訴人聲請囑託國立台
    灣大學鑑定被上訴人身體殘廢與本件意外事故間有無因果關
    係一節及兩造其餘攻防與舉證，於判決結果不生影響，無再
    調查及逐一審究之必要，併此敘明。
七、據上論結：本件上訴為無理由，依民事訴訟法第449 條第1
    項、第78條，判決如主文。
中    華    民    國    99    年    11    月    3     日
                            民事第六庭
                                審判長法官  許明進
                                法      官  李炫德
                                法      官  徐文祥
以上正本證明與原本無異。
如對本判決上訴，須於判決送達後20日內向本院提出上訴狀，其
未表明上訴理由者，應於上訴後20日內向本院提出上訴理由書（
均須按他造當事人之人數附繕本）。上訴時應提出委任律師或具
有律師資格之人之委任狀，並依附註條文規定辦理。如委任律師
提起上訴者，應一併繳納上訴審裁判費。
中    華    民    國    99    年    11    月    5     日
                                書  記  官  梁雅華
附註：
民事訴訟法第466 條之1 ：
對於第二審判決上訴，上訴人應委任律師為訴訟代理人，但上訴
人或其法定代理人具有律師資格者，不在此限。
上訴人之配偶、三親等內之血親、二親等內之姻親，或上訴人為
法人、中央或地方機關時，其所屬專任人員具有律師資格並經法
院認適當者，亦得為第三審訴訟代理人。
第1 項但書及第2 項情形，應於提起上訴或委任時釋明之。

司法院資訊處製作；財團法人民間司法改革基金會備份。
